臺灣高等法院刑事判決　　　　　　　　94年度上訴字第1598號
上　訴　人
即　被　告　丙○○
　　　　　　　　　　　號
選任辯護人　林振堆律師
上　訴　人
即　被　告　乙○○
選任辯護人　陳化義律師
上列上訴人因違反醫師法案件，不服臺灣板橋地方法院93年度訴
字第708號，中華民國94年4月8日第一審判決（起訴案號：臺灣
板橋地方法院檢察署92年度偵字第11325號、第19057號、第
21215號、93年偵字第6345號、第6346號），提起上訴，本院判
決如下：
    主  文
上訴駁回。
    事  實
一、丙○○前於民國79年間因違反醫師法案件，經本院以80年度
    上易字第1162號判處有期徒刑9月，緩刑2年確定；復於86年
    間又因違反醫師法案件，經台灣板橋地方院以86年度易字第
    7488號判處有期徒刑1年8月，併科罰金新臺幣（下同）6萬
    元，罰金如易服勞役，以9百元即銀元3百元折算1日，嗣經
    上訴，由本院於87年4月8日以87年度上易字第571號判決上
    訴駁回確定，甫於89年7月4日因假釋期滿以已執行論（於
    本件構成累犯）。詎猶不知悔改，明知其未取得合法醫師資
    格，不得執行醫療業務，竟與明知其無合法醫生資格之乙○○合謀，由丙○○提供其所有坐落臺北縣三重市○○路○段
    123巷9號1樓房屋出租予乙○○，再由乙○○將以自己之醫
    師證書申請開業成立之「毓仁診所」遷移至上址，而共同基
    於使丙○○擅自執行醫療業務之犯意聯絡，於91年至92年2
    月間，在上開「毓仁診所」內，由乙○○提供場所、器械，
    供丙○○為病患吳鴻幸、蕭謝美蓮、連敏良等不特定病患執
    行施打針劑治療等醫療業務行為。又丙○○復承前犯意，另
    夥同明知其未取得合法醫師資格之甲○○，共同基於使丙○○擅自執行醫療業務之犯意聯絡，於92年10月中旬起，由甲○○提供其位於臺北縣三重市○○路○段33巷64號1樓住處，
    讓丙○○放置藥劑及注射器械等物品，並於同年10 月20日
    13時50分許，在上開地點由丙○○為張金春執行施打靜脈注
    射治療等醫療業務行為。嗣經警持本院法官簽發之搜索票，
    會同臺北縣政府衛生局稽查人員在上址執行搜索，而當場查
    獲正在為靜脈注射治療之張金春，始循線知悉上情，並扣得
    丙○○所有如附表所示之藥劑及注射器械等物品。
二、案經臺北縣政府警察局三重分局報告及臺北縣政府函送臺灣
    板橋地方法院檢察署檢察官暨臺灣板橋地方法院檢察署檢察
    官自動檢舉偵查起訴。
    理  由
一、訊據被告丙○○、乙○○均否認有何違反醫師法之犯行，被
    告丙○○辯稱：自前案假釋出監後，迄今均未再替他人看診
    注射，亦未於毓仁診所內替病患吳鴻幸、蕭謝美蓮、連敏良
    看診注射，偵查卷中照片上所示「胖胖之人」並非伊本人，
    查獲當日伊是去被告甲○○住處拜拜，至張金春為何去該處
    ，伊不知道，伊去的時候，張金春就已經在該處了，伊亦沒
    有在被告甲○○住處替張金春為靜脈注射治療，於被告甲○○家中查獲之藥劑、注射器械均非伊所有，亦非伊所寄放，
    伊係遭人陷害的云云；被告乙○○辯稱：臺北縣三重市○○
    路○段123巷9號1樓房屋係伊向被告丙○○所承租，毓仁診所
    的病患都是伊親自問診、打針，並未假手他人，伊亦未由被
    告丙○○替病患打針，被告丙○○至毓仁診所只是為了收取
    租金而已云云；被告丙○○、乙○○之辯護人均辯稱：證人
    於偵查中之證述，屬傳聞證據，無證據能力，應以證人於審
    理中經交互詰問所為之證述為據云云。
二、經查：
甲：程序部分：
  (一)按證據具有證據能力者，始得以供嚴格之證明，刑事訴訟法
    第155 條第2 項規定：「無證據能力、未經合法調查之證據
    ，不得作為判斷之依據」，又刑事訴訟法關於訊問證人採具
    結制度，其用意在擔保證言之真實性及憑信性，其作用在提
    高證人之責任心及警戒心，使為誠實之陳述，所謂具結，係
    指有具結義務之人，履行其具結義務而言；同法第158 條之
    3 規定：「證人、鑑定人依法應具結者而未具結者，其證言
    或鑑定意見，不得作為證據」。查本件證人連敏良、蔡月筆
    、蕭謝美蓮分別於92年3 月20日、同年4 月1 日在偵查中所
    為之供述，供前或供後並未命具結，有92年3月20日、92年4
    月1日偵查筆錄2份在卷可稽（見92年度他字第762號偵查卷
    第13頁起、第17頁起），且無任何刑事訴訟法第186條第1項
    規定不得令其具結之情形，則證人連敏良、蔡月筆、蕭謝美
    蓮上開於偵查期日所為之供述，應認無證據能力，不得為證
    據。
  (二)按被告以外之人於審判外之言詞或書面陳述，除法律有規定
    者外，不得作為證據，刑事訴訟法第159條第1項固有明文，
    惟被告以外之人於偵查中向檢察官所為之陳述，除顯有不可
    信之情況者外，得為證據；另被告以外之人於檢察官事務官
    、司法警察官或司法警察調查中所為之陳述，與審判中之陳
    述不符時，其先前之陳述具有較可信之特別情況，且為證明
    犯犯罪事實存否所必要者，得為證據。同法第159條之1、第
    159之2亦有明文可參。而：
    (1)依159條之1傳聞法則例外之立法理由，乃檢察官代表國家
      偵查犯罪，原則上能遵守法定程序，且被告以外之人如具
      有具結能力，仍應依法具結，以擔保其據實陳述。故該條
      第2項規定「除顯有不可信之情況外」，應係指被告以外
　    之人於偵查中向檢察官所為之陳述，不論是言詞或書面，
      有未遵守法律規定之情形，即檢察官於偵查中所為之證據
      調查，須係出於違法取供者、或具有具結能力之被告以外
      之人，未依法命其具結之情況，始無證據能力。查被告丙○○、乙○○之辯護人雖均辯稱：證人連敏良、蕭謝美蓮
      於偵查中向檢察官所為之證述，無證據能力云云，然並非
      係指證人連敏良等人有受強暴、脅迫、利誘等不正取得供
      述之情事，而係指證人連敏良、蕭謝美蓮等人於偵查中供
      述不實，與審判時所述不符，應以審判中經交互詰問後所
      為之供述為準，惟此應係屬證人之供述何者有證明力之問
      題，屬法院自由心證之範圍，與證據能力無關，而證人連
      敏良、蕭謝美蓮於93年3月13日、93年3月24日偵查期日作
      證前，已經檢察官告以具結之義務暨偽證之處罰，命證人
      連、蕭二人具結，有上述偵查訊問筆錄及結文可稽 (見92
      年偵字第11325號卷第66至68頁；第75至77頁)，證人連敏
      良、蕭謝美蓮於原審審理時，復未表示有受強暴、脅迫等
      致非基於自由意志陳述之情形，則依上開說明，其二人於
      92年3月13日、同年3月24日於檢察官偵查中之陳述，即無
      刑事訴訟法第159條之1第2項所定「有顯不可信之情況」
      ，則依同條第1項規定，自有其證據能力。是辯護人上開
      所辯：證人連敏良、蕭謝美蓮於偵查中之上述部分之陳述
      ，無證據能力云云，要不足採。
    (2)被告以外之人於檢察事務官、司法警察官、司法警察調查
      中所為之陳述，基於實體發現真實之訴訟目的，依刑事訴
      訟法第159之2規定，如與審判中之陳述不符時，經比較結
      果，其先前之陳述，相對「具有較可信之情況」，且為證
      明犯罪事實存否所必要，亦可例外的視為有證據能力。而
      所謂「相對特別可信性」，乃指陳述是否出於供述者之真
      意，有無違法取供情事之信用性而言，而非對於其陳述內
      容之證明力如何加以論斷，二者之層次有別，不容混為一
      談（最高法院94年度台上字第629號判決意旨參照）。查
      證人吳鴻幸於92年11月10日於檢察事務官調查時所為之就
      本案被告涉及違反醫師法之陳述，其於原審行交岔詰問時
      所為之陳述不符，惟上述檢察事務調查筆錄之陳述內容，
      既經原審勘驗屬實，有原審當庭製作之勘驗筆錄足稽(見
      原審卷第241頁)，足資擔保上開筆錄內容係出自證人吳鴻
      幸之所陳，而證人吳鴻幸於原審行交岔詰問時復未抗辯上
      述調查筆錄內容，係出自檢察事務官出以強暴、脅迫、利
      誘、詐欺或其他不正方法所陳，顯然該筆錄內容，係基於
      證人吳鴻幸意自由意志之真意所載，而具有與「相對特別
      可信性」，且該筆錄內容由形式觀察，亦與公訴人起訴之
      違反醫師法之事實，具有關連性，為證明犯罪事實所必要
      ，依上法條規定，自有其證據能力。辯護人此部分所辯，
      亦不足採。
乙、實體部分：
  (一)證人吳鴻幸於檢察事務官調查時證稱：曾去毓仁診所看過腳
    ，該診所內有2位醫生，一位叫黃醫師，另一位姓名不詳，
    黃醫師幫伊看腳後，2位醫師都曾經幫伊打過針，偵查中所
    提示之照片，其中較胖者，就是幫伊打針之人，姓名伊不知
    道，黃醫師幫伊看診，如果黃醫師沒有空，才由照片中較胖
    者來打針，有蓋健保卡等語明確（見92年度發查字第128 號
    偵查卷第48頁起）。嗣雖於原審審理時，改證稱：認識被告
    乙○○，但並不認識被告丙○○，有給被告乙○○看病、打
    針過，但被告丙○○沒有幫伊打過針，在偵查中製作筆錄時
    並未提示照片給伊看，伊在偵查中的意思，是說較胖之人就
    是黃醫師，伊心裡是這樣想的，因為黃醫師是胖胖的，所以
    才說較胖之人就是給伊打針之人云云。然經原審當庭勘驗檢
    察事務官調查錄音帶結果，其內容顯示為：(1)證人吳鴻幸明
    確指稱毓仁診所內有2名醫生，1名是黃醫生，另1名不知姓
    名。(2)檢察事務官確有提示照片並請證人吳鴻幸上前指認，
    證人吳鴻幸稱照片上之人就是另外一個其稱在毓仁診所中不
    知姓名的醫生，不是黃醫師，該人是幫他打針的人，黃醫師
    如果沒有空，在幫其他人打針或看診時，就是由照片上的人
    幫他打針，2個人其中1個人打，看診是由黃醫師看，有蓋健
    保卡。(3)其餘筆錄記載內容與錄音帶內容大致相符。(4)錄音
    時間共計6分55秒等情，有原審當庭勘驗所製作之筆錄在卷
    可稽（見原審卷第241頁），再觀之證人吳鴻幸上述檢察事
    務官調查時證詞內容，既稱毓仁診所內有2名醫師，一名是
    黃醫師，另一名不知姓名，並有提供照片供其指認，當無發
    生錯認之可能。是以綜合上開勘驗內容，並參酌被告丙○○
    於偵查中已不否認照片中身穿白色上衣胖胖之人是伊本人（
    見92年度偵字第11325號偵查卷第7頁），可知證人吳鴻幸於
    檢察事務官調查時所指，為伊打針之人應即為被告丙○○無
    誤，此外，證人吳鴻幸確曾91年1月、4月、5月、6月間至毓
    仁診所求醫就診之事實，亦有中央健保局93年5月28日健保
    醫字第0930059939號函附保險對象門診就醫紀錄明細表附原
    審卷足憑 (見原審卷第40至42頁)。被告丙○○有為證人吳
    鴻幸施打針劑之行為，堪以認定。證人吳鴻幸於原審審理時
    翻異偵查中所為之上揭證述，明顯係事後迴護之詞，不足為
    採。至乙○○選任辯護人雖主張證人吳鴻幸所指另一名醫師
    ，乃被告乙○○之妹婿蔡幸德醫師，因被告乙○○偶遇身體
    不適，會請蔡幸得前來支援云云。然依證人吳鴻幸所述：可
    知該為其打針之人 (指丙○○)與黃醫師係於就醫時同時在
    診所內，要無辯護意旨所述，被告乙○○因身體不適請求支
    援之情 (應係指代班之意)，況證人吳鴻幸於偵查中亦明確
    指認丙○○相片，證實為其打針之人即係丙○○，辯護意旨
    上開所述，自難採信，本院自無傳喚之必要。
  (二)證人蕭謝美蓮於偵查中檢察官訊問時結證稱：有去過毓仁診
    所看過病1、2次，因為覺得丙○○打針技術比較好，有請丙○○幫伊打過，丙○○幫伊打時，黃醫師有在旁邊，那次是
    黃醫師問診及蓋健保卡的等語綦詳（見92年度偵字第11325
    號偵查卷第75頁）。又雖證人蕭謝美蓮嗣後於原審審理時，
    改稱：並不認識丙○○，伊去毓仁診所看病時，都是黃醫師
    幫伊看診及打針，伊每次去丙○○都沒有在云云，惟參酌證
    人蕭謝美蓮於公訴人問以偵查中作證是否都實在時，證稱均
    實在，且於公訴人問以偵查中作證時，有無提示92年度他字
    第2489號偵查卷第51頁照片給伊指認時，復證稱：有，檢察
    官有給伊看這2張照片，照片上穿白衣服胖胖的人就是我說
    的「黃醫師」也是「大胖」。照片上的人就是黃醫師，我當
    時不知道他叫什麼名字，幫我打針的人就是照片上的人等語
    ，可見證人蕭謝美蓮無論係於偵查中抑或於原審審理時，均
    一致證述：上揭偵查卷內照片上所示穿白衣服胖胖的人即係
    為伊注射之人，而被告丙○○對於上開偵查卷內照片上所示
    身穿白衣、胖胖之人係伊本人乙節，復於偵查中並不爭執（
    見92年度偵字第11325號偵查卷第7頁），足徵證人蕭謝美蓮
    於偵查及原審均指為其打針之人係「丙○○」無訛。其於原
    審所述: 不認識丙○○，係黃醫師為之其看診及打針，應迴
    護之詞，自難憑信。此外，證人蕭謝美蓮曾於91年4月至7月
    間，多次至毓仁診所求醫就診之事實，亦有中央健保局92年
    4月28日健保醫字第0920009798號函附保險對象門診就醫紀
    錄明細表附原審卷足憑 (見他字第762卷第25、29頁)。。是
    被告丙○○有為證人蕭謝美蓮施打針劑之行為，同堪認定。
  (三)另證人連敏良亦於偵查中經具結後證稱：有去過臺北縣三重
    市○○路之毓仁診所看病，由醫師幫伊看診、量血壓，伊只
    知道叫黃醫師，丙○○幫伊打針，打了2、3次，丙○○幫伊
    打針時，黃醫師都有在場，伊去看病時，一進去丙○○說先
    給醫師看，伊跟醫師說感冒，丙○○就幫伊打針，丙○○幫
    伊打針是在91年間，伊剛去毓仁診所看病的時候，丙○○幫
    伊打針時，黃醫師在桌子那邊寫病歷，沒有在旁邊等語明確
    （見92年度偵字第11325號偵查卷第67頁）。至證人連敏良
    於原審審理時，雖改證稱：認識黃醫師，因為給黃醫師看過
    病，在毓仁診所都是黃醫師幫伊看診、打針，也認識丙○○
    ，但丙○○沒有在毓仁診所內幫伊打過針，伊去毓仁診所看
    病時，有遇見過丙○○，丙○○是在與病患聊天云云，惟查
    ：證人連敏良於原審審理時經檢察官提示偵查訊問筆錄詢以
    ：何以偵查中所述與原審所證內容相佐，證人連敏良已自承
    偵查中之證述內容實在，並稱當時身體狀況較佳，講的較清
    楚等語（見原審卷第157頁、第158頁），再者，證人連敏良
    於原審復自承與被告丙○○已認識十年，黃醫師則係至毓仁
    診所看病才認識等情（見原審卷第152頁倒數第5行、第155
    頁倒數第8行)，是其應無將丙○○、乙○○錯置之可能，徵
    以證人連敏良與被告丙○○認識達十年以上，恆具一定交誼
    ，不能排除於原審在丙○○前作證，礙於人情無法自由陳述
    之可能，然其既於原審證稱：偵查中所證之內容時在，本院
    認其於原審翻異前證，應係事後迴護被告丙○○之託詞，不
    足為憑。此外，證人連敏良曾於91年7月至12月間，92 年1
    月至2月間，多次至毓仁診所求醫就診之事實，亦有中央健
    保局92年4月28日健保醫字第0920009798號函附保險對象門
    診就醫紀錄明細表附原審卷足憑 (見他字第762卷第25至27
    頁)。則被告丙○○在91年7月起至92年2月之期間，曾多次
    在毓仁診所為證人連敏良注射針劑之事實，亦堪以認定。至
    證人連敏良於93年3月13日偵查訊問時雖證稱: 係90年、91
    年間至毓仁診所云云 (見92偵字第11325號卷第67頁倒數第8
    行)。惟其所述90年間看診之事實，尚與上述就醫紀錄所載
    不符，而證人連敏良於上述93年3月13日偵查期日復證稱:2
    年前開始前往毓仁診所就醫等語 (見92偵字第11325號卷第
    66頁背面第3行)，由是可見，證人連敏良上開偵查期日有關
    90年間前往毓仁診所就醫一節，應係口述錯誤所致，附此敘
    明。至辯護意旨雖以：證人連敏良於92年3月20日於偵查中
    係證稱：於91年3、4月間至毓仁診所看診，惟依上述中央健
    保局保險對象就醫紀錄明細表可知，連敏良係於91年7月間
    起，始至毓仁診所就醫，足見連敏良於偵查中所證與事實不
    符，不足憑信云云。然查，證人連敏良於92年3月20日於檢
    察官偵查中所為之證詞，因未具結，經辯護人抗辨無證據力
    ，已如理由欄甲、(一)所敘，則辯護人再執其主張無證據能力
    之證詞，指摘證人連敏良所述與事實不符，自難認有據。況
    觀之上述連敏良就醫紀錄明細表可知，連敏良自91年7月30
    日起至92年2月28日止，七月個期間，前後至毓仁診所看診
    計16次，可謂次數頻繁，迄至本案偵查之93年3月間已1 年
    以上，且按依一般經驗法則，證人就同一事實反覆接受不同
    司法人員之訊問，在各次訊問時，是否均能作精確之陳述，
    與時間久隔、個人所具備記憶及描述事物之能力有關，證人
    連敏良於91年間既曾多次至毓仁診所就醫之事實，既可確定
    ，依上說明，其因多次前往毓仁診所就醫，導致記憶混淆，
    極其可能，自不因其未能正確敘述確定之看診日期，指摘證
    人連敏良所述為不實至明。
  (四)被告丙○○雖於原審審理時，改辯稱上揭偵查卷內所附照片
    上穿白色上衣胖胖之人並非伊云云，然經原審及本院當庭觀
    察被告丙○○之身形、體態，均與照片上身穿白色上衣胖胖
    之人相似，並有原審庭後命拍攝之照片2幀附卷可佐 (見原
    審卷第198頁)，況被告告丙○○於92年10月21日偵查中復自
    承：「 (有無在毓仁診所幫人看診打針？)‧‧黃醫師給病
    人打針打不下去時，可能有請我幫忙，但我也記不清是那個
    病人。」等語 (見92偵字第19507號卷)，被告丙○○嗣翻異
    前詞，辯稱並非伊云云，應係事後為圖卸責之詞，並不足採
    ，且由被告丙○○上述於偵查中自承幫忙打針之情，益見證
    人吳鴻幸、蕭謝美蓮及連敏良上述所證，可以信實。
  (五)被告乙○○雄雖一再辯稱：伊僅係向丙○○承租坐落臺北縣
    三重市○○路○段123巷9號1樓房屋開立毓仁診所，況其有合
    法醫師資格，豈可能與不具合法醫師之丙○○合謀，並提出
    租賃合約書、房租所得稅申報資料，如係合謀何需支附租金
    云云。然查：被告乙○○係自89年8月1日起至93年5月31日
    止，向丙○○承租上述房屋開設毓仁診所，有租賃合約暨後
    附房屋收款明細表足憑 (見本院卷53至55頁)，且為被告乙○○、丙○○所自承。而依上述證人吳鴻幸、蕭謝美蓮及連
    敏良所證述製「毓仁診所」就醫之時間暨卷附保險對象就醫
    明細表可知，其三人前往毓仁診所就醫之時間，確係在上開
    乙○○向丙○○承租房屋期間至明，再徵以吳鴻幸、蕭謝美
    蓮及連敏良亦一致證稱：丙○○為其等看診、打針時，有另
    一名黃醫師在場，吳鴻幸並證稱：有蓋健保卡；蕭謝美蓮並
    證稱：黃醫師有問診及蓋健保卡等語；連敏良並證稱：黃醫
    師在桌子那裡寫病歷等語，足見，乙○○就丙○○違反醫師
    法之行為，應有事前合謀無疑，否則，乙○○豈有容認丙○○在其診所為吳、蕭、連三位病患看診之可能，再者，被告
    丙○○無醫師執照，為被告丙○○及乙○○所是認，依法不
    可能取得中央健保局之特約資格，故吳、蕭二人至「毓仁診
    所」就醫時，得以使用健保卡看診，丙○○事後應係以「毓
    仁診所」名義，向中央健康保險局請領醫療給付無訛，故被
    告乙○○與丙○○就事實欄所載之行為，有犯意聯絡及行為
    分擔，至堪認定。至被告乙○○仍須支付上述房屋租金乙節
    ，或係其二人於合謀其間，各就所提供之場所、資產、器械
    分沾利益之約定或係被告乙○○同時其兼有自行單獨看診使
    用場所之對價，尚不足為被告乙○○未與丙○○謀議違反醫
    師法之有利認定。
  (六)被告乙○○選任辯護人以：本案係被告丙○○之弟媳婦蔡月
    筆因家產糾紛懷恨在心，一方面訪視丙○○前案密醫被檢舉
    時之所留下之翻拍相片，充做新證據，一方面收買串通丙○○以前密醫時期之老病患，將記憶已不清所殘留之舊情節，
    混合除新檢舉，為咬住丙○○之犯行，即誣告乙○○租丙○○之房屋，而抹黑乙○○提供合法場所供丙○○非法執業，
    況蔡月筆於原審亦供稱，伊認為乙○○是最無辜的等語，且
    乙○○是合法醫師，豈願意與密醫共犯之理，資為被告乙○○辯護云云。經查：被告丙○○前於86年間，同事實欄所載
    毓仁診所所在地經營「萬原診所」，未經取得合法醫師資格
    ，擅自執行醫療業務而違反醫師法案件，經臺灣板橋地方法
    院以86年易字第7488號判決有期徒刑1年8月、罰金60000元
    ，復經本院以87年上易字第571號判決駁回上訴確定。固據
    調取上開案件核閱屬實，並有該案件判決書及本院被告全國
    前案紀錄表足稽。惟觀之上開違反醫師法案件證人及其他訴
    訟關係人無一與本案證人吳鴻幸、蕭謝美蓮、連敏良相符，
    又蔡月筆於原審審理時，否認本案為其秘密檢舉，並證稱：
    伊有聽病患說丙○○至毓仁診所召攬病人，這些病人他認識
    ，但不知姓名，惟並非本案證人吳鴻幸、蕭謝美蓮、連敏良
    等人（見原審卷第184頁、186頁、18 9頁）；另除證人連敏
    良外，其餘蕭謝美蓮、吳鴻幸於原審審理時均未證稱：前此
    曾在「毓仁診所」外讓被告看病之情，即證人連敏良於原審
    作證時，雖自承5年前曾讓被告打過針，惟亦證稱：當時並
    非毓仁診所，當時沒執照，地點相同（見原審卷第151頁）
    ，足見連敏良對於被告丙○○先前之密醫行為，及本案至毓
    仁診所就醫之情況，區分至為明確，尚無前後混淆之情事，
    綜上，尚無證據足以支持辯護意旨所述上情，其不足為有利
    被告乙○○之認定明甚。再者，本案檢察官於偵查供證人吳
    鴻幸、蕭謝美蓮指認之相片，係以相片中人為其指認之對象
    ，並非以相片顯現之內容直接作為認定被告丙○○非法執行
    醫療業務之依據，自亦無辯護意旨所述：以舊有違反醫師法
    之相片混充證據可言，此部分之辯護，亦難認有據。
  (七)被告乙○○選任辯護人再以：被告乙○○為合法醫師，不可
    能願與無醫師資格之人合謀非法執業云云。惟醫師法第二十
    八條第一項前段之罪，固以未具合法醫師資格為犯罪構成要
    件之一，然如未具合法醫師資格者與具合法醫師資格者共同
    犯該罪，自非不能成立共同正犯。（最高法院86年台非字第
　　262號判決意旨參照），足徵具醫師資格者與未具合法醫師
  　資格共犯醫師法非無案例可循，辯護意旨上述所辯洵不足採
    。
  (八)92年10月20日13時50分許，由臺北縣政府衛生局稽查人員配
    合臺北縣政府警察局三重分局員警，至被告甲○○位於臺北
    縣三重市○○路○段33巷64號1樓住處，當場查獲病患張金春
    正在施打靜脈注射治療，且現場查獲有如附表所示之藥劑及
    注射器械等物品，藥劑均在有效期限內，而經稽查人員當場
    就被告丙○○以拍立得相機拍攝後，提供該照片供病患張金
    春指認，病患張金春亦已明確指稱確係由照片上之人，大家
    叫他「大胖」為其注射等語明確之事實，業經證人即臺北縣
    政府衛生局稽查人員巫明月於原審審理時證稱：「當天中午
    十二點半左右，稽查大隊接獲衛生局業務單位醫政課通知，
    當天是我與曾梅英輪值，就由我與曾梅英會同三重分局偵查
    員前往現場稽查，在車上偵查員甘仁龍有說他們已經在現場
    埋伏二、三個月了，當天早上因為發現有人去現場打針，所
    以才趕快通知我們去稽查，我們衛生局之前並不知道，到現
    場是由偵查員持搜索票在前面，我們到時，現場有甲○○夫
    婦、丙○○、張金春，張金春當時正在打點滴，還剩三分之
    一，我們就馬上照相：：：：現場藥品有些是在地上，有些
    是在櫃子上，經整理之後，一共有38種藥品，經登錄後依法
    查扣，一共有7箱。：：：：在現場張金春還有直接指出就
    是在場的丙○○幫其注射，後來我們製作筆錄時，有再提示
    拍立得照片請他確認，經他確認無誤，就是丙○○幫他注射
    的」等語甚詳 (見原審94年3月9日審判筆錄第16、17頁)，
    核與證人即臺北縣政府衛生局稽查人員曾梅英於原審審理時
    證述：「當天接獲訊息的過程及至現場情形如同巫明月所言
    ，另補充在現場除了有點滴外，還有血壓器，現場查獲的藥
    品除了有靜脈注射液之外，還有抗生素、解熱劑、止痛劑、
    止咳藥，這些明顯都是醫療用藥。：：：：，在現場時張金
    春就有指說是丙○○幫他注射，後來製作筆錄前，我有再拿
    用拍立得拍的丙○○照片給張金春指認，確認就是照片中的
    人大胖幫他注射的，之後我再拿照片在分局請丙○○確認後
    簽名，：：：：扣案物品不是管制藥品，且均在有效期間內
    ，我有注意保存期限，才能確認它是藥品，如有過期就是劣
    藥，我有特別注意」等語之內容相符 (見原審卷第21、22
    、24頁)，並經病患張金春於當場確認係由被告丙○○為伊
    注射點滴無誤，有病患張金春之訪問紀要1份在卷可按（見
    92年度發查字第4700號偵查卷第7頁）。至證人張金春雖於
    原審審理時證稱：查獲當天伊所注射之點滴，並非被告丙○○為伊所施打，當時因伊身體不適，剛好有一名女子來找丙○○，所以該名女子即為伊注射點滴，且所注射之藥劑亦係
    伊自己帶來的云云。然姑不論證人張金春就上揭所稱之小姐
    到被告甲○○家中的時間（好像是中午的時後來的，伊到時
    小姐還沒來）『原審卷第167、171頁』、停留情形（當時甲○○在坐按摩椅，大家在聊天）『原審卷第169頁』、到來
    甲○○家目的（找丙○○）『原審卷第160頁』均與被告甲○○所供：當天只有「阿娟」1女子來過，約早上十時到，
    要來伊住處招攬金融卡業務，拜訪伊這個老人家，「阿娟」
    來時，張金春在坐按摩椅（後又稱當時張金春還未來），只
    是來伊住處跟伊問候一下，就離開去附近招攬金融卡，中午
    有無再去伊住處，伊在睡覺不清楚云云有所不符『見原審卷
    第174頁、175頁』，且依被告甲○○所供，證人張金春所指
    稱之該位小姐，係在銀行從事金融卡招攬工作，並無醫學方
    面之專長，縱依證人張金春所述，至多也只是曾在診所內從
    事過清潔的工作而已 (見原審卷第172頁)，則衡諸常情，如
    證人張金春所言屬實，斯時伊確已處於昏沈沈狀態，則該名
    女子焉有可能甘冒證人張金春之生命危險而貿然為證人張金
    春注射，捨撥打119求救之途而不為？況證人張金春亦證稱
    ：伊並不知道所注射的藥劑是如何使用，該名女子並不曾幫
    伊注射過，對於伊的身體狀況也不清楚等語 (見原審卷第
    172頁)，益徵證人張金春上揭證詞誠與常情有違。再參酌被
    告丙○○在偵查中供稱：查獲當天伊是要去被告甲○○家中
    拜拜，伊並不知道證人張金春是如何去？為何去？何時去的
    ？云云 (見92偵字第19057號卷第56頁背面、第57頁)，與證
    人張金春於原審證稱：查獲當天，係被告丙○○開車載伊去
    被告甲○○家中坐按摩椅、氣血循環機云云 (見原審卷第
    160、164頁)明顯矛盾，則被告丙○○刻意迴避係伊駕車載
    證人張金春到被告甲○○住處之事實，在在彰顯其心虛意圖
    脫罪之情。由上可知，證人張金春雖證稱：係一位女子為伊
    注射云云：係事後為替被告丙○○脫罪所為迴護之詞，並不
    足採。被告丙○○有替證人張金春為靜脈注射治療之行為明
    確，誠堪認定。又上述台北縣三重市○○路查獲張金春注射
    點滴及放置藥劑之處，同案被告甲○○之住處，為甲○○及
    丙○○所是認，從而，同案被告提供場所讓丙○○非法從事
    醫療行為之事實，亦甚彰顯，故其與丙○○就違反醫師法之
    行為，有犯意連絡及行為分擔，應可認定。
  (九)被告丙○○選任辯護人辯護意旨雖以：92年10月20日台北縣
    政府衛生局訪談紀要中證人張金春雖證稱：係大胖之人幫其
    注射、治療每次收取二百元等語，然亦供稱：相片其看不清
    楚等語，惟於同日警訊時卻證稱：收取一百元，故證人張金
    春所述不足採信云云。然查：台北縣衛生局於92年10月20日
    前往甲○○位於臺北縣三重市○○路○段33巷64號1樓住處取
    締時，現場僅有被告丙○○、甲○○，甲○○之妻、及證人
    張金春之情，為被告丙○○等所不爭，而台北縣衛生局人員
    當場即命張金春指認為其注射者為丙○○，並以拍立得相片
    拍下丙○○之照片，製做訪談筆錄時併再提示相片讓張金春
    指認之情，已據證人巫明月、曾梅英證述如前，足徵，證人
    張金春當時在場，除親自指認丙○○外，並目睹衛生局人員
    拍照存證，至為明灼，故縱認張金春視力不佳，惟其既在現
    場體驗上情，不難瞭解衛生局人員嗣後持以讓其指認者即為
    丙○○之相片，是其於訪談紀要中自陳相片中之人即係為其
    看診之人，顯非單純以相片指認之程序得以比擬，佐以張金
    春於訪談紀要所述之「大胖」之人，亦經證人蕭謝美蓮於原
    審指稱：係被告丙○○，復據前述。自不能以張金春於訪談
    紀要中曾稱：視力不佳看不清楚等語，率爾認定其指認有瑕
    疵至明。又證人張金春為年屆70老耄之齡，於日長生活記憶
    較易發生缺損、或不一致之情形，恆屬事理之常，故其於訪
    談紀要及警訊所述診療費用雖不盡相符，要無損於其於衛生
    局人員訪談時指證綽號「大胖」即丙○○部分證詞之可信者
    度。此部分辯護意旨所述，不足為有利被告丙○○之認定。
  (十)又92年10月20日本案查獲當天，於被告甲○○家中所查獲之
    藥劑及注射器械等物品（如附表所示），均係被告丙○○所
    寄放乙節，業經同案被告甲○○於臺北縣政府衛生局稽查人
    員訪談時供述屬實，有訪問紀要1份在卷可參（見92年度發
    查字第4700號偵查卷第8頁），且與同案被告甲○○嗣後於
    偵查中所供內容相符（見92年度偵字第11325號卷第52頁）
    ，並參酌上開訪問紀要製作時，有請當地里長、鄰長二人在
    旁協助製作，並經渠等簽名確認，當可信其內容為真實，且
    係出於同案被告甲○○之自由意志無誤，是同案被告甲○○
    上開供稱內容，誠堪採信。至被告丙○○雖於原審審理時辯
    稱，係他人為陷害伊，才叫人將扣案物品送至同案被告甲○○住處云云，然此不但與被告丙○○在偵查中不否認扣案物
    品有部分係屬伊所有，是從伊車上搬下來的云云前後矛盾，
    且依證人巫明月、曾梅英所證述：扣案之藥劑一共有38種，
    有些是放在地上，有些是放在櫃子上，有些已經開封，但均
    在有效期限內之情形，再佐以臺北縣政府警察局三重分局扣
    押物品目錄表所示其中部分扣案藥劑數量僅剩下2分之1或4
    分之1等節，則若係他人栽贓誣陷，為何會有加以開封（準
    備使用）或已使過剩下之情形，且又何需大費周章，準備達
    38種之多？況再參酌被告甲○○於接受訪談時，已稱：被告
    丙○○在伊住處為人注射大概有1星期了，此並與本件查獲
    時現場垃圾桶內還有一些殘留點滴瓶等醫療廢棄物之情相吻
    合（見92年度偵字第19507號偵查卷第36頁），可見於上址
    內所查獲如附表所示物品應均係被告丙○○所寄放無誤，被
    告上開所辯，顯然亦係事後推卸責任之詞，不足採信。同案
    被告甲○○嗣於原審及本院審理時翻異前供，諉稱藥劑為一
    不詳姓名之人放置云云，亦係迴護卸責之詞。
  (十一)被告丙○○選任辯護人又以：點滴上之丙○○指印，係因當
    日衛生局人員前往查緝時，張金春所吊點滴內之藥劑即將用
    罄，無人理會，丙○○乃為其取下，致留下指紋云云。然張
    金春所吊點滴瓶上留存之丙○○指印之事實，並未經本院採
    為丙○○非法執行醫療業務之事證，辯護意旨上開所述，自
    不足為有利被告丙○○之認定。
  (十二)再被告丙○○未具醫師或其他醫事人員資格乙節，為被告丙○○所不否認，且亦經行政院衛生署於92年10月15日以衛署
    醫字第0920216164號函覆屬實，有上揭函文1紙在卷可按（
    見92年度偵字第19507號偵查卷第29頁）。
  (十三)此外，並有臺北縣警查局三重分局以92年5月8日重警刑字第
    0920016319號函送之病患連敏良、蕭謝美蓮病歷資料各1份
    （他字卷第762號第38至43頁）、臺北縣政府衛生局現場稽
    查工作日誌表1份（92發查字第4700號卷第5頁）、查獲現場
    照片33幀（見92年度偵字第19507號偵查卷第31頁至第47頁
    ）附卷及被告丙○○所有如附表所示之藥劑及注射器械等扣
    案可佐。綜上，事證明確，被告人違反醫師法犯行洵堪認定
    ，應依法論科。至被告丙○○選任之辯護人雖請求再予傳換
    證人吳鴻幸、蕭謝美蓮及連敏良進行詰問。然上述證人已經
    原審由檢察官及辯護人進行交岔詰問，有原審審判筆錄足憑
    ，辯護人復未建構足以推翻證人於偵查或原審證述內容、或
    削弱證人證詞證明力之待證事實，其請求再予傳喚證人重覆
    詰問，自難謂係合法調查證據之請求，本院自毋庸予以傳訊
    調查，附此敘明。
三、論罪科刑部分：
  (一)查醫師法固於91年1 月16日修正公布，並於同年月18日起施
    行，惟被告丙○○、乙○○2 人之共同未取得合法醫生資格
    而擅自執行醫療業務犯行及被告丙○○、甲○○2 人之共同
    未取得合法醫生資格而擅自執行醫療業務犯行，其行為終了
    時，均係已在該法修正施行後，皆應逕適用修正後之醫師法
    ，並無比較適用之問題，合先敘明。
  (二)按所謂「醫療業務」係指以醫療行為為職業，不問是主要業
    務或附屬業務，凡職業上予以機會，為非特定多數人所為之
    醫療行為均屬之，有臺北縣政府92年11月3 日北府衛醫字第
    0920046271號函在卷可稽（見92年度發查字第4700號偵查卷
    第3 頁）。又上揭所稱「醫療業務行為」係指凡以治療、矯
    正或預防人體疾病、傷害、殘缺為目的，所為的診察、診斷
    及治療；或基於診察、診斷結果以治療為目的，所為的處方
    、用藥、施術或處置等行為全部或一部，均屬之，亦有行政
    院衛生署91年9 月23日衛署醫字第0910062996號函在卷可按
    （見92年度發查字第128 號偵查卷第41頁）。故被告丙○○
    為治療吳鴻幸、蕭謝美蓮、連敏良、張金春等人之腳痛、頭
    痛、神經痛、感冒等症狀，而施以針筒注射、靜脈注射治療
    等處置行為，既均係以治療疾病為目的，應屬醫療行為無訛
    ，未具合法醫師資格者，應不得為之，此並有行政院衛生署
    65年12月22日衛署醫字第134684號函（見92年度發查字第12
    8 號偵查卷第40頁）及臺北縣政府上揭函文附卷可考。再未
    具醫師資格，執行醫療業務者，除係在中央衛生主管機關認
    可之醫院，於醫師指導下實習之國內醫學院、校學生或畢業
    生，或在醫療機構於醫師指示下之護士、助產士或其他醫事
    人員，或合於醫師法第十一條第一項但書規定，或臨時施行
    急救，而執行醫療業務者外，其餘未具醫師資格而執行醫療
    業務者，即為「擅自」執行醫療業務。查本件被告丙○○既
    無醫師資格，並非醫學院校學生或畢業生，亦非護理人員、
    助產人員或其他醫事人員，其為吳鴻幸等人施以注射時，既
    非身處無醫師執業之山地、離島、偏僻地區，亦無急迫情形
    ，亦非為吳鴻幸等人施行急救，所為即屬「擅自」，應堪認
    定。是以核被告丙○○、乙○○所為，均係犯醫師法第28
    條前段之未取得合法醫生資格而擅自執行醫療業務罪。被告
    丙○○就上揭犯行，分別與被告乙○○（指在毓仁診所為吳
    鴻幸、蕭謝美蓮、連敏良施以針筒注射部分）、同案被告甲○○（指在被告甲○○住處為張金春施以靜脈注射治療部分
    ）有犯意聯絡及行為分擔，均應論以刑法第28條之共同正犯
    。又所謂業務，係指以反覆為同種類之行為為目的之社會活
    動，無論受其診治之人多少，或同一人受診治多少次，均屬
    一個業務行為，應無連續犯可言，本件被告丙○○先後為吳
    鴻幸等人施以針筒注射、靜脈注射之診療多次，係屬反覆實
    施之同一業務行為，屬單純一罪，公訴意旨認被告丙○○、
    乙○○上開違反醫師法之行為係屬連續犯，容有誤會。末查
    ，被告丙○○前曾於86年間因違反醫師法案件，經原審法院
    以86年度易字第7488號判處有期徒刑1年8月，併科罰金6萬
    元，罰金如易服勞役，以9百元即銀元3百元折算1日，嗣經
    上訴，由本院於87年4月8日以87年度上易字第571號判決上
    訴駁回確定，甫於89年7月4日因假釋期滿以已執行論等情，
    有臺灣高等法院被告前案紀錄表一份在卷可參，其於5年之
    內，再犯本件有期徒刑以上之罪，係屬累犯，應依刑法第47
    條規定，加重其刑。原審詳加調查後，以被告丙○○、乙○○共同違反醫師法之犯行，事證明確，援引醫師法第28條
　　前段，刑法第11條前段、第28條、第47條、第74條第1款規
  　定，另審酌被告丙○○前已有2次違反醫師法之前科，猶不
    知悔改，仍長期為病患進行醫療行為，罔顧病患之權益，惡
    性顯屬重大，應嚴加非難；以及被告乙○○明知被告丙○○
    未取得合法醫師資格，竟罔顧他人生命、身體、健康之安全
    ，提供場所供被告丙○○為他人進行診療行為，陷他人於危
    險之中，兼衡被告丙○○於為醫療行為時對病患所生之危險
    ，復佐以被告乙○○乃具有合法醫師資格之人，竟罔顧醫師
    倫理，犯罪後均仍飾詞狡辯，不知悔改等一切情狀，分別量
    處被告丙○○有期徒刑2年6月；被告乙○○有期徒刑1年，
    又以被告乙○○前均未曾受有期徒刑以上刑之宣告，有臺灣
    高等法院被告前案紀錄表在卷可稽，經此起訴審判後，當能
    知所警惕，且本案並未發生實害之結果，於為警查獲後亦已
    停止一切醫療行為，認被告乙○○所宣告之刑以暫不執行為
    適當，爰諭知緩刑4年，以啟自新。而扣案如附表所示之藥
    劑及注射器械，均係被告丙○○所有供其執行醫療業務所用
    之物，業據同案被告甲○○於偵查中供明，應依醫師法第28
    條前段之規定諭知沒收。認事用法，均無違誤，量刑亦屬妥
    適，被告丙○○、乙○○上訴意旨仍執原審抗辯之陳詞，指
    摘原審判決不當，為無理由，自應予駁回。
據上論斷，應依刑事訴訟法第368條，判決如主文。
本案經檢察官郭弘佑到庭執行職務。
中　　華　　民　　國　　94　　年　　8　　月　　30　　日
　　　　　　　　　刑事第三庭審判長法　官  楊照男
　　　　　　　　　　　　　　　    法　官  王詠寰
　　　　　　　 　 　　　　　　　　法　官  江振義
以上正本證明與原本無異。
如不服本判決，應於收受送達後十日內向本院提出上訴書狀，其
未敘述上訴之理由者並得於提起上訴後十日內向本院補提理由書
（均須按他造當事人之人數附繕本）。
                                  書記官  劉文美
中　　華　　民　　國　　94　　年　　9　　月　　2　　日
附錄本案論罪科刑法條全文：
醫師法第二十八條
未取得合法醫師資格，擅自執行醫療業務者，處六個月以上五年
以下有期徒刑，得併科新臺幣三十萬元以上一百五十萬元以下罰
金，其所使用之藥械沒收之。但合於下列情形之一者，不罰：
一  在中央主管機關認可之醫療機構，於醫師指導下實習之醫學
    院、校學生或畢業生。
二  在醫療機構於醫師指示下之護理人員、助產人員或其他醫事
    人員。
三  合於第十一條第一項但書規定。
四  臨時施行急救。
